臺灣高等法院刑事判決　　　　　　　　93年度上訴字第3367號
上　訴　人
即　被　告　乙○○
上　訴　人
即　被　告　甲○○　　原名何.
選任辯護人　鍾淼雄律師
上　訴　人
即　被　告　丙○○
上列上訴人等因妨害自由案件，不服臺灣桃園地方法院93年度訴
字第87號，中華民國93年 6月23日第一審判決（起訴案號：臺灣
桃園地方法院檢察署91年度偵字第 19370號），提起上訴，本院
判決如下：
    主    文
上訴駁回。
    事    實
一、乙○○前因重利案件經臺灣桃園地方法院於民國91年10月17
    日以 91年度易字第1190號判決判處有期徒刑三月，於92年2
    月27日易科罰金執行完畢（不構成累犯），仍不知悔改，於
    91年10月10日以新台幣（下同）1萬元每7日收取利息 2千元
    ，並將利息預扣之方式，貸款3 萬元予呂鈺釧，呂鈺釧實取
    得2萬4千元（所涉重利犯行，業經台灣桃園地方法院檢察署
    檢察官，以同一案件曾經判決確定，而為不起訴處分確定在
    案），並由呂鈺釧之友人丁○○（原名蘇榆評）擔任保證人
    ，屆期因呂鈺釧未返還借款，乙○○乃於91年10月22日下午
    2 時30分許，要求丁○○與之一同搭乘其駕駛之車牌號碼Ｚ
    六—三三三八號自小客車，前往呂鈺釧位於桃園縣八德市之
    為還款，竟又於同日下午17時許，駕駛上開自小客車搭載丁○○至桃園縣中壢市○○○路龍和飯店旁停車場與甲○○、
    丙○○會合後，竟與甲○○及丙○○共同基於妨害他人行動
    自由之犯意聯絡，由乙○○駕駛上開自用小客車，並令丁○○乘坐於該自用小客車之後座中央，甲○○及丙○○二人則
    分坐二旁，控制丁○○之行動自由，使之無法離去，期間乙○○等三人且先後向丁○○稱「不管如何今天要把錢拿出來
    ，不然不讓你回去」、「看你家中有無拿錢出來，不然不讓
    你回去」等語，致丁○○心生畏懼，同日下午18時許，乙○○要求丁○○打電話聯絡親友籌錢還款，丁○○打電話與其
    父親蘇錦山聯絡，乙○○隨即接手與蘇錦山交談，要求清償
    丁○○擔任保證人之欠款5萬5千元，揚言如不還錢就不讓丁○○回家，並約定同日晚間19時30分至20時，在桃園縣桃園
    市○○路與中平路口的7—11便利商店交付款項。之後乙○○駕駛上開自小客車前往上址便利商店附近位於桃園縣桃園
    市○○路之肯德基炸雞店停車，乙○○即拿出之前呂鈺釧借
    款時丁○○具名簽立之空白本票逼迫丁○○填載面額為5萬5
    千元，丁○○並因而受迫依照乙○○之指示在該本票上填寫
    5萬5千元而行此無義務之事後，乙○○即下車依約前往上開
    7—11 便利商店向蘇錦山取款，而甲○○及丙○○則駕駛上
    開自小客車搭載丁○○限制丁○○之行動自由，並開車至桃
    園縣桃園市○○路與壽昌街口之全家便利商店停車等待，而
    於同日晚間20時許分別為警查獲，丁○○前後被剝奪行動自
    由約3小時。
二、案經被害人丁○○告訴，由桃園縣警察局桃園分局報告台灣
    桃園地方法院檢察署檢察官偵查起訴。
    理    由
一、訊據被告乙○○、甲○○及丙○○固承認駕車搭載告訴人丁○○一事，惟均否認有何妨害自由犯行，被告乙○○辯稱：
    是被害人丁○○自願上車且稱要向其父拿錢，並未說不拿錢
    出來不讓他回去，且至約定地點後亦是丁○○不願下車云云
    ；被告甲○○則辯稱：案發當日與被告乙○○相約吃飯，適
    被告乙○○向被害人丁○○索討債款，待處理完後就一同吃
    飯，至桃園縣桃園市○○路上之肯德基炸雞店後，是被害人
    要伊與被告丙○○載至便利商店購買飲料，並未限制被害人
    之行動自由云云；被告丙○○則辯稱：案發當日打電話與因
    被告甲○○聯絡，被告甲○○表示當兵休假與被告乙○○相
    約吃飯，伊表示可否一同前往，相約在中壢龍和飯店見面，
    依約前往龍和飯店，被告乙○○告知要處理完與被害人丁○○之債務後才一同吃飯，故一同前往桃園市之上開 7—11便
    利商店向被害人父親索取債款，並未限制被害人之行動自由
    ，其後是因被害人說口渴，所以開車至桃園市○○路之便利
    商店購買飲料云云。被告甲○○之辯護人則稱：被告甲○○
    之警詢筆錄未全程錄音，且證人丁○○、蘇錦山於檢察官偵
    訊時所為證詞，未經具結，依照刑事訴訟法第158條之3規定
    ，無證據能力，不得作為證據等語。
二、經查：
  (一)關於被告乙○○如何以前述利率，並以利息預扣之方式，
      貸款 3萬元予證人呂鈺釧，呂鈺釧實取得2萬4千元，並由
      呂鈺釧之友人即本件被害人丁○○擔任保證人，屆期因呂
      鈺釧未返還借款，被告乙○○乃於91年10月22日下午2時3
      0 分許，要求被害人丁○○與之一同搭乘其之自小客車，
      前往呂鈺釧位於桃園縣八德市之住處，尋找呂鈺釧追討債
      務未果，被告乙○○又於同日下午17時許，駕駛上開自小
      客車搭載被害人丁○○至桃園縣中壢市○○○路龍和飯店
      旁停車場與甲○○、丙○○會合等情，迭據被告乙○○於
      警詢、檢訊及原審審理時供承不諱，核與被害人丁○○指
      述之情節相符。而關於被告乙○○如何貸款3 萬元予呂鈺
      釧，並由被害人丁○○擔任保證人一節，亦核與證人呂鈺
      釧於檢訊中證述之情節相符（見偵查卷第63、64頁），而
      被告乙○○貸款予呂鈺釧涉嫌重利犯行，經台灣桃園地方
      法院檢察署檢察官，以同一案件曾經判決確定，而為不起
      訴處分確定，有該署91年度偵字第19370 號不起訴處分書
      一份附卷可稽（見偵查卷第106 頁），是此部分事實足堪
      認定。
  (二)次查被告乙○○至呂鈺釧位於桃園縣八德市住處遍尋不著
      後，駕駛上開自小客車搭載被害人丁○○至桃園縣中壢市
      ○○○路龍和飯店旁停車場與被告甲○○、丙○○會合後
      ，由被告乙○○駕駛上開自用小客車，並令被害人丁○○
      乘坐於該自用小客車之後座中央，被告甲○○及丙○○二
      人則分坐二旁，控制被害人丁○○之行動自由，使之無法
      離去，期間被告乙○○等三人且先後向被害人丁○○稱「
      不管如何今天要把錢拿出來，不然不讓你回去」、「看你
      家中有無拿錢出來，不然不讓你回去」等語，致丁○○心
      生畏懼，同日下午18時許被告乙○○駕駛上開自用小客車
      時，要求被害人丁○○打電話聯絡親友籌錢還款，被害人
      丁○○打電話與其父親證人蘇錦山聯絡，被告乙○○隨即
      接手與證人蘇錦山交談，要求清償被害人丁○○擔任保證
      人之欠款5萬5千元，揚言如不還錢就不讓被害人丁○○回
      家，並約定同日晚間19時30分至20時，在桃園縣桃園市○○路與中平路口的 7—11便利商店交付，隨後被告乙○○
      駕駛上開自小客車前往上址便利商店附近位於桃園縣桃園
      市○○路之肯德基炸雞店前停車，被告乙○○即拿出之前
      呂鈺釧借款時丁○○具名簽立之空白本票逼迫被害人丁○○填載面額為5萬5千元，被害人丁○○並因而受迫依照被
      告乙○○之指示在該本票上填寫5萬5千元後，被告乙○○
      即下車依約前往上開 7—11便利商店向證人蘇錦山取款，
      而被告甲○○及丙○○則駕駛上開自小客車搭載被害人丁○○限制被害人丁○○之行動自由，載至桃園縣桃園市○○路與壽昌街口之全家便利商店停車等待，而分別為警查
      獲等情，迭據證人即被害人丁○○於警詢、檢訊及原審審
      理時指訴綦詳（見偵查卷第21至24頁、第56至58頁、原審
      93年6月2日審理筆錄）。而被告強迫被害人丁○○打電話
      聯絡其父親即證人蘇錦山籌錢還款，並相約在桃園市○○
      路上之 7—11便利商店給付等情，亦據證人蘇錦山於警詢
      、檢訊及原審審理時證述明確（見偵查卷第25、26頁、第
      59頁、原審93年5月4日、93年5月5日審理筆錄），亦核與
      被告乙○○所稱有打電話與與被害人丁○○父親聯絡還款
      等情相符。而被告乙○○等人在上開時、地逼迫被害人在
      之前呂鈺釧借款時丁○○具名簽立之空白本票逼迫被害人
      丁○○填載面額為5萬5千元，亦有被害人丁○○簽發之本
      票一紙附卷可稽（見偵查卷第31頁），此部分事實，足堪
      認定。被告何仁傑之辯護人，以證人丁○○、及蘇錦山於
      檢訊中之證詞未經具結，依照刑事訴訟法第158條之3規定
      ，應無證據能力等語。然本院並非單獨依證人丁○○、蘇
      錦山檢訊之證言，係根據證人丁○○、蘇錦山於原審法院
      審理時之證言，而為上開事實之認定，辯護人所述，尚非
      可採。
  (三)被告乙○○辯稱：是被害人丁○○自願上車且稱要向其父
      拿錢，並未說不拿錢出來不讓他回去，且至約定地點後亦
      是丁○○不願下車云云。惟證人即被害人丁○○於原審審
      理時證稱：被告乙○○駕駛自小客車搭載被害人丁○○至
      中壢龍和飯店旁時，被害人丁○○向被告乙○○表示要先
      回家，被告乙○○執意要被害人想辦法籌錢等語（見原審
      93年 6月2日審地筆錄第9頁），且被告乙○○駕駛上開自
      小客車搭載被害人丁○○至桃園縣八德市向呂鈺釧索討債
      務未果，被害人丁○○苟若同意向其父親蘇錦山拿錢償還
      債務，被告直接開車搭載被害人丁○○前往被害人住處向
      其父親拿取欠款即可，被告乙○○何以開車搭載被害人丁○○至中壢龍和飯店與被告甲○○、丙○○會合，再開車
      一同搭載被害人想辦法籌錢還款，顯見被告乙○○係為向
      被害人丁○○索取擔任保證人之債款，因而與被告甲○○
      、丙○○相約在中壢龍和飯店見面，強押被害人丁○○上
      車，駕車要被害人丁○○想辦法籌款還債，故被害人丁○○所述被害之經過應可採信，由此亦足證被告乙○○與被
      告甲○○、丙○○，就強押被害人妨害被害人行動自由，
      具有犯意之聯絡並行為之分擔。另證人蘇錦山接獲電話後
      ，因籌不出錢還債，念及其子被害人丁○○安危，故向桃
      園縣警察局中路派出所報案，派出所警員分別在被告乙○○與蘇錦山相約之桃園市○○路與中平路交叉之 7—11便
      利商店地點查獲被告乙○○，另外附近中平路與壽昌街口
      之全家便利商店查獲被告甲○○、丙○○等情，除據證人
      蘇錦山證述明確，並有桃園縣警察局刑事案件報告書一份
      附卷可稽，若非證人蘇錦山之子丁○○遭人強押索討債務
      ，迫於無奈而向警方報警，是證人蘇錦山前開證述，被告
      乙○○如何要伊籌錢還款，始將伊子釋放等語，應堪採信
      。從而被告乙○○辯稱：是被害人丁○○自願上車且稱要
      向其父拿錢，並未說不拿錢出來不讓他回去云云，與事實
      不符，委無足採。
  (四)被告甲○○、丙○○辯稱：案發當日係與被告乙○○相約
      吃飯，並未強押被害人丁○○，妨害被害人之行動自由，
      也並未強迫被害人在本票上填寫5萬5千元云云。惟被告甲○○、丙○○如何以強制力強押被害人丁○○籌款還錢等
      情，業如前述，而被告乙○○駕車至與蘇錦山相約地點附
      近之肯德基炸雞店，強迫被害人在本票上填寫金額5萬5千
      元後，被告乙○○兀自下車前往約定地點向蘇錦山拿取欠
      款，被告甲○○、丙○○若與之無關，二人何以不讓被害
      人丁○○逕自下車返回其附近之住處，而開車將之帶往附
      近之便利商店，可徵被告甲○○、丙○○係為等候被告乙○○向被害人丁○○取得債款後，始將被害人丁○○釋放
      。是被告何仁傑、丙○○前開辯稱，純屬事後卸責之詞，
      並無足採。被告丙○○另辯稱：若強押被害人丁○○，則
      被害人在桃園市○○路肯德基炸雞店及中平路與壽昌街口
      之全家便利商店人潮眾多之處，為何不呼救云云，被害人
      丁○○則表示係因害怕，所以不敢跑等語，而本件於91年
      10月22日案發迄原審93年6月2日辯論終結，相隔約 1年10
      月之遙，原審法院傳訊被害人丁○○及其父蘇錦山未著，
      而命法警前往住處拘提證人蘇錦山到案，此有原審法院傳
      票、拘票附卷可稽，而證人蘇錦山經法院拘提到案後，表
      示其子即被害人丁○○現在南部上班，租屋處地址不清楚
      ，要回去聯絡看看等語（見原審 93年5月4日審理筆錄第2
      頁），足徵本件被告乙○○等妨害自由犯行對被害人丁○○之影響至鉅，被害人丁○○唯恐被告乙○○等人再對其
      不利，而避居南部工作，致法院傳訊不著，而要透過被害
      人父親蘇錦山才能傳訊被害人丁○○到庭作證，是被害人
      丁○○證述因為害怕不敢下車等語，應堪採信。從而被告
      丙○○前開辯稱，尚無足採。另外，被告甲○○之選任辯
      護人於本院訊問時，請求詰問被害人丁○○，丁○○在辯
      護人之詰問下答稱：（問：今日在庭的甲○○在車上有無
      限制你行動自由？）沒有；（問：甲○○有無傷害你？）
      沒有；（問：為何你於警詢筆錄提到甲○○有妨害你行動
      自由？）那天在便利商店我不曉得請誰買飲料，他們就到
      便利商店，其中有位不曉得是在庭的甲○○或丙○○就去
      買，後來沒有五分鐘警察就來了，連我都被警察押在地上
      ，警察很兇，我也被嚇到了；（問：為何你於警詢筆錄提
      到甲○○有妨害你行動自由，在地院卻說沒有妨害自由？
      ）在警詢時，是警察問的，我那時情緒還沒有回來，被警
      察押在地上，警察以為我是犯人云云。然查，被害人丁○○就其被害經過證述明確而且可信，已如前述，上揭於辯
      護人詰問下所作之答覆，顯然已經失真，毫無足採，併此
      敘明。
  (五)至被告甲○○之辯護人則為被告辯護：被告甲○○之警詢
      筆錄未全程錄音云云，則因本院未引用被告甲○○警詢筆
      錄，故是否有全程錄音，對於本案而言並無影響，附此敘
      明。
  (六)綜上所述，被告乙○○、甲○○、丙○○所辯各節，均無
      足採，本件事證已臻明確，被告三人犯行堪以認定。
三、按刑法第302條第1項及第304條第1項之罪，其所保護之法益
    均為被害人之自由，而私行拘禁，及不外以強暴、脅迫為手
    段，其罪質本屬相同，惟第302條第1項之法定刑，既較第30
    4條第1項為重，則以私行拘禁之方法妨害人自由，縱其目的
    使人行無義務之事，或妨害人行使權利，仍應逕依第 302條
    第 1項論罪，並無適用第304條第1項之餘地（最高法院29年
    上字第2359、3757號判例參照）。刑法第302條第1項之剝奪
    他人行動自由罪，以私行拘禁或以其他非法方法，剝奪人之
    行動自由為要件，所謂非法方法，當包括強暴、脅迫、恐嚇
    等足以剝奪他人行動自由之情事在內，故剝奪他人行動自由
    所實施之非法方法，縱合於刑法第305 條恐嚇危害安全之情
    形，仍應視為剝奪他人行動自由之部分行為，不應再論以該
    恐嚇危害安全罪（最高法院83年台上字第3592號判決意旨參
    照）。核被告乙○○、甲○○、丙○○強押被害人丁○○索
    討債務，剝奪被害人之行動自由達 3小時之所為，係犯刑法
    第302條第1項之妨害自由罪。被告乙○○、甲○○、丙○○
    間就妨害自由犯行間，有犯意之聯絡，及行為之分擔，均為
    共同正犯。被告乙○○等人於剝奪被害人丁○○行動自由期
    間，為索討債務而脅迫被害人丁○○在主債務人呂鈺釧借款
    時具名簽立之空白本票逼迫填載金額為5萬5千元，使被害人
    行此無義務之事，因被告等人脅迫之行為已達於剝奪告訴人
    行動自由之程度，又被告於剝奪被害人行動自由期間，出言
    恫嚇被害人，應視為剝奪他人行動自由之部分行為，則強制
    使人行無義務及恐嚇危害安全犯行部分，自應包攝於妨害自
    由之一部分，依前開說明，均不另論罪。又被告乙○○、甲○○、丙○○等人於非法剝奪告訴人行動自由期間，另迫令
    被害人丁○○打電話要其父親蘇錦山籌款等之無義務之事，
    亦為刑法第302條第1項之妨害自由罪所吸收，而不另論第30
    4條第1項之強制罪，併此敘明。原審同此認定，依刑法第28
    條、第 302條第1項、第41條第1項前段、罰金罰鍰提高標準
    條例第1條前段、第2條之規定，並審酌被告乙○○經營地下
    放款業務，為索討債務，竟以強押妨害被害人行動自由方式
    索討債務，並使被害人避居南部工作造成其身心創傷非小，
    被告乙○○為索討債款，起意聯絡被告甲○○、丙○○一同
    強押被害人丁○○，被告乙○○涉案情節較重，及被告乙○○等犯後均矢口否認犯行態度難認良好等一切情狀，分別量
    處被告乙○○有期徒刑七月，被告甲○○、丙○○各有期徒
    刑四月，並就被告甲○○、丙○○宣告之刑諭知易科罰金之
    折算標準，其認事用法及量刑，均無不當。被告乙○○、甲○○、丙○○三人上訴，仍執前詞，否認犯罪，均核無理由
    ，應予駁回。
據上論斷，應依刑事訴訟法第368條，判決如主文。
本案經檢察官陳宏達到庭執行職務
中　　華　　民　　國　　94　　年　　3　　月    23     日
                  刑事第八庭審判長法  官　吳　敦
                                  法  官  張傳栗
                                  法  官  沈宜生
以上正本證明與原本無異。
如不服本判決，應於收受送達後十日內向本院提出上訴書狀，其
未敘述上訴之理由者並得於提起上訴後十日內向本院補提理由書
（均須按他造當事人之人數附繕本）。
                                  書記官　陳雅加
中　　華　　民　　國　　94　　年　　3　　月　　23 　　日
